【裁判字號】    98,台上,2016
【裁判日期】    981029
【裁判案由】    請求給付工程款
【裁判全文】
最高法院民事判決            九十八年度台上字第二○一六號
上  訴  人  興松有限公司
法定代理人  甲○○
訴訟代理人  黃璧川律師
被 上訴 人  交通部台灣鐵路管理局
法定代理人  乙○○
訴訟代理人  蔡鴻斌律師
            尹純孝律師
上列當事人間請求給付工程款事件，上訴人對於中華民國九十八
年六月二日台灣高等法院第二審判決（九十八年度建上字第二一
號），提起上訴，本院判決如下：
    主  文
原判決關於駁回上訴人請求清除工程款新台幣貳仟玖佰參拾陸萬
柒仟柒佰捌拾元本息之上訴暨該訴訟費用部分廢棄，發回台灣高
等法院。
其他上訴駁回。
第三審訴訟費用，關於駁回其他上訴部分，由上訴人負擔。
    理  由
本件上訴人主張：伊承造被上訴人之縱貫線第二大嵙崁溪橋重建
工程（下稱系爭工程），與被上訴人訂有工程合約（下稱系爭合
約）。於民國七十四年二月十七日開工，於八十一年六月二十日
完工，迨八十二年三月二十日驗收。施工期間，被上訴人追加橋
墩河床障礙物清除工作（下稱清除工作），伊因而支出新台幣（
下同）二千四百五十五萬五千元，加計稅捐為二千九百三十六萬
七千七百八十元，然被上訴人迄未配合辦理工程追加，其無法律
上原因受有前開利益，致伊受有損害，自應返還該利益於伊。又
系爭合約第十條第六項約定由被上訴人供給工程材料及機具，如
實用有剩餘或用畢時，應悉數歸還。惟系爭工程於完工後，被上
訴人遲未指示鋼料繳回地點，伊須雇用工人二名輪班看守，自八
十二年三月十七日起至同年七月二十一日止，共計四個月，計支
出保管費用二十三萬五千一百四十元，應由被上訴人依民法第二
百四十條規定賠償。爰依不當得利與債權人受領遲延法則，求為
命被上訴人給付二千九百六十萬二千九百二十元本息之判決。
被上訴人則以：上訴人所提出之單價分析表係以機具、人工、天
數等列計費用，顯與兩造協議以混凝土塊數量、重量、位置、單
價分析之計價資料不符。又縱伊受有清除工作之不當得利，然上
訴人於八十年一月二十八日即催討二千九百三十六萬七千七百八
十元，其於九十七年三月十八日始提起本件訴訟，已罹於時效。
上訴人另主張支出鋼料保管費用二十三萬五千一百四十元，然其
提出扣繳憑單僅為訴外人周春木、林昭順於八十二年支薪資料，
並未證明工作內容為看管鋼料、看管期間及該費用，尚非可信等
語，資為抗辯。
原審以：查上訴人主張支出清除工作費用二千九百三十六萬七千
七百八十元，固提出單價分析表一張為證。惟單價分析表並無製
表人員署名，亦無製作日期，更無施工期間、工程地點之記載，
上訴人又未提出工程日誌以說明施工單位、監工人員、每日進度
等情，且無單據或發票以佐證確有上開支出，顯與常情不符，已
難僅憑上開簡陋且不完整之單價分析表而為有利上訴人認定。且
上訴人請求清除工作款項時本應依兩造於七十九年四月十一日會
議，所作結論其中一1.及同年五月四日會議結論(三)2.，說明吊出
障礙物數量及重量、位置等項，並配合單價分析表說明。然上訴
人單價分析表竟無上揭資料以供被上訴人核算，即與兩造協議不
符，被上訴人自得拒絕付款。上訴人既未證明為此支出二千九百
三十六萬七千七百八十元，其請求被上訴人返還此部分不當得利
，已無足採。況上訴人於八十年一月二十八日即以興嵙字第○九
六號函向被上訴人請求返還上揭不當得利，是上訴人至遲於該日
即可請求返還不當得利，其竟遲至九十七年三月十八日始提起本
件訴訟，顯逾十五年，是被上訴人辯稱已罹於時效，應屬可取。
又本件不當得利爭議與驗收無涉，則上訴人仍謂不當得利時效應
自驗收時起算云云，顯非可採。上訴人另主張因被上訴人受領應
繳回之鋼料遲延，致伊支出看管人員周春木、林昭順八十二年月
薪分別為二萬零九百十元、三萬七千八百七十五元，每月管理費
用五萬八千七百八十五元云云。然查上訴人前向被上訴人台北工
務段函稱每月工資（看管費用）為五萬元，前後不一，已有可疑
；況周春木、林昭順八十二年度所得扣繳憑單，僅記載二人當年
度薪資各為十一個月二十三萬元、十二個月四十五萬四千五百元
，然未記載周春木、林昭順工作內容為看管鋼料，復無保管鋼料
地點、數量與期間等資料，自不足為上訴人確已支出四個月保管
費用二十三萬五千一百四十元之有利證明，亦非可採。從而上訴
人依據不當得利法則、民法第二百四十條規定，請求被上訴人給
付二千九百六十萬二千九百二十元本息，為無理由，應予駁回。
因而維持第一審所為上訴人敗訴之判決，駁回其上訴。
一、廢棄發回部分（即清除工程工程款二千九百三十六萬七千七
    百八十元本息部分）：
按民事訴訟法為擴大訴訟制度解決紛爭之功能，就審判長闡明權
之行使，於八十九年二月間增訂第一百九十九條之一之規定，即
依原告之聲明及事實上之陳述，於實體法上得主張數項法律關係
，而其主張不明瞭或不完足者，審判長應曉諭其敘明或補充之，
以便當事人得利用同一訴訟程序徹底解決紛爭。故審判長於訴訟
程序中應適時行使闡明權，倘違背闡明之義務者，其訴訟程序即
有重大瑕疵。查本件上訴人就清除工程款部分之請求，其訴訟標
的法律關係，雖依不當得利而為請求。惟上訴人就其原因事實主
張：上訴人多次函請被上訴人從速解決並辦理追加合理費用，被
上訴人雖已於工程協商會議同意呈報上級予以追加，有七十九年
四月十一日會議紀錄一1.可稽及同年五月四日會議紀錄結論(三)2.
亦同此旨。上訴人亦於八十年一月二十八日函請被上訴人請速撥
付上開費用，計二千四百五十五萬五千元，惟被上訴人迄今未對
上訴人此項目費用請求表示意見，亦未為計價給付等語（見第一
審卷第六頁）。依此事實上之陳述，似見上訴人與被上訴人已就
清除工程合意依系爭合約辦理追加以給付費用，並引為其請求之
張本。則除上開不當得利之訴訟標的法律關係外，上訴人是否併
主張兩造已成立之關於系爭清除工作之費用給付之合意為其訴訟
標的之法律關係？即有不明瞭或不完足。原審就此未詳為推闡明
晰，以明瞭其主張訴訟標的之範圍，徒以上訴人未依兩造於七十
九年四月十一日會議，所作結論其中一1.及同年五月四日會議結
論 (三) 2.，說明吊出障礙物數量及重量、位置等項，並配合單
價分析表說明，不能證明支出二千九百三十六萬七千七百八十元
之不當得利，遽為其不利之論斷，自屬可議。上訴論旨，指摘原
判決此部分不當，求予廢棄，非無理由。
二、駁回上訴部分（即看管費用二十三萬五千一百四十元本息部
    分）：
原審以上揭理由，維持第一審所為關此部分上訴人敗訴之判決，
駁回上訴人對該部分之上訴，經核並無違背法令情事。上訴意旨
，指摘此部分原判決此部分為不當，求予廢棄，為無理由。
據上論結，本件上訴一部為有理由、一部為無理由。依民事訴訟
法第四百七十七條第一項、第四百七十八條第二項、第四百八十
一條、第四百四十九條第一項、第七十八條，判決如主文。
中    華    民    國  九十八  年    十    月  二十九  日
                      最高法院民事第七庭
                          審判長法官  鄭  玉  山
                                法官  黃  義  豐
                                法官  劉  靜  嫻
                                法官  袁  靜  文
                                法官  葉  勝  利
      本件正本證明與原本無異
                                      書  記  官
中    華    民    國  九十八  年   十一   月    十    日
                                                      Ｑ


司法院資訊處製作；財團法人民間司法改革基金會備份。
